ACORDAO-COMPLETO-2407140

ACÓRDÃO 8453/2020 ATA 27/2020 - SEGUNDA CÂMARA

VISTOS, relatados e discutidos estes autos de prestação de contas ordinárias da Fundação Nacional do Índio (Funai) , referentes ao exercício de 2015, nos quais é realizado o monitoramento dos itens 1.7.1 a 1.7.3 do Acórdão 5581/2017-TCU-Segunda Câmara, de relatoria do Ministro José Múcio Monteiro;
ACORDAM os Ministros do Tribunal de Contas da União, reunidos em Sessão da Segunda Câmara, com fundamento no art. 41 da Lei 8.443, de 16 de julho de 1992, c/c art. 243 do Regimento Interno do TCU, em:
9.1. considerar cumpridas as determinações constantes dos subitens 1.7.3.1, 1.7.3.2, 1.7.3.3. e 1.7.3.4., do Acórdão 5581/2017-TCU-Segunda Câmara, de relatoria do Ministro José Múcio Monteiro;
9.2 fixar novo e improrrogável prazo, de até 31/1/2021, à Funai, por intermédio de seu presidente, para comprovar junto ao TCU o cumprimento integral das determinações veiculadas nos itens 1.7.1 e 1.7.2 e no subitem 1.7.3.5, do Acórdão 5581/2017-TCU-Segunda Câmara, de relatoria do Ministro José Múcio Monteiro;
9.3 alertar o presidente da Funai, desde logo, de que a reincidência no descumprimento de determinação do Tribunal, salvo motivo justificado, poderá ensejar a aplicação de multa, nos termos do §1º, do art. 58, da Lei 8.443/1992, c/c o inciso VII do art. 268 do Regimento Interno do TCU, a qual prescinde de prévia audiência, nos termos do § 3º, do mencionado art. 268, podendo ainda macular as contas de 2020 da entidade;
9.4 encaminhar cópia da presente deliberação à Funai e ao Ministério da Justiça e Segurança Pública, informando que a presente deliberação, acompanhada do Relatório e do Voto que a fundamentam, está disponível para a consulta no endereço www.tcu.gov.br/acordaos, além de esclarecer que, caso requerido, o TCU poderá fornecer sem custos as correspondentes cópias, de forma impressa;
9.5 restituir os autos à SecexAgroAmbiental, a fim de que prossiga no monitoramento do cumprimento das determinações, ficando-lhe autorizado, desde logo, o arquivamento deste processo no caso de se verificar o efetivo cumprimento das deliberações.

Monitoramento da Prestação de Contas Ordinária de Fundação Nacional do Índio relativa ao Exercício Financeiro de 2015, com vistas a avaliar o cumprimento do item 1.7.1 ao 1.7.3 do Acórdão 5581/2017   2ª Câmara.

Segunda Câmara

Fundação Nacional do Índio.

3. Responsáveis: Aluísio Ladeira Azanha (XXX.934.098-XX); Artur Nobre Mendes (XXX.752.501-XX); Flavio Chiarelli Vicente de Azevedo (XXX.274.701-XX); Jaime Garcia Siqueira Junior (XXX.050.938-XX); Janice Queiroz de Oliveira (XXX.357.012-XX); José Antônio de Sá (XXX.337.579-XX); João Pedro Gonçalves da Costa (XXX.161.782-XX); Julio Cesar Gomes Pinho (XXX.034.323-XX); Maximo Oliveira de Souza (XXX.047.291-XX); Patricia Chagas Neves (XXX.886.349-XX); Tatiana Raquel Alves Vilaca (XXX.550.391-XX); Thaís Dias Gonçalves (XXX.484.006-XX); Walter Alves Coutinho Junior (XXX.856.511-XX); Wendell Carlos Rosa de Araujo (XXX.267.111-XX).

13.1. Ministros presentes: Ana Arraes (Presidente), Augusto Nardes, Aroldo Cedraz e Raimundo Carreiro (Relator).
13.2. Ministros-Substitutos presentes: Marcos Bemquerer Costa e André Luís de Carvalho.

ACORDAO-COMPLETO-2486504

Acórdão de Relação 8594/2021 - Segunda Câmara

Acórdão de Relação

RAIMUNDO CARREIRO

Adoto como Relatório a instrução elaborada pela auditora da Secretaria de Controle Externo da Agricultura e do Meio Ambiente (SecexAgroAmbiental) à peça 103, cuja proposta obteve a concordância do Diretor (peça 104) e do Secretário da Unidade (peça 105) , assim como do Ministério Público junto ao Tribunal de Contas da União - MP/TCU (peça 106) :
"INTRODUÇÃO
1.	Cuidam os autos de Monitoramento com vistas a avaliar o cumprimento do item 1.7.1 ao 1.7.3 do Acórdão 5581/2017-TCU-Segunda Câmara pela Fundação Nacional do Índio (Funai) . 
HISTÓRICO
2.	Inicialmente, o processo foi analisado nessa Corte de Contas nos presentes autos, que tratou de Prestação de Contas Ordinária da Funai relativa ao Exercício Financeiro de 2015. 
3.	Após análise realizada por este Tribunal de Contas (peça 12) , foram prolatadas as seguintes deliberações objeto deste Monitoramento (peça 17) :
 (...) 
1.7. Determinar à Fundação Nacional do Índio que:
1.7.1. apresente a este Tribunal, no prazo de sessenta dias, plano de ação com vistas a sanear as falhas detectadas pela Audin, listadas no relatório de gestão de 2015 e no Parecer Nº 02/AUDIN/2016, que a Funai entender mais significativas, incluindo entre elas a distorção na distribuição da força de trabalho, contendo, no mínimo, as medidas a serem adotadas, os responsáveis pelas ações e o prazo previsto para sua implementação;
1.7.2. informe a este Tribunal, no prazo de trinta dias, as providências adotadas, com base nos parâmetros estabelecidos pela IN TCU 71/2012, com vistas a apurar os fatos e responsabilidades quanto aos bens não localizados ou danificados, relacionados no inventário patrimonial, mencionados no Relatório de Auditoria Anual de Contas 201600088, por estar em desacordo com o art. 82, inciso XIII, da Portaria Funai 1.733/PRES/2012;
1.7.3. no prazo de sessenta dias avalie a conveniência e a oportunidade de:
1.7.3.1 categorizar suas metas dos objetivos do PPA que dependam, primordialmente, da atuação de outros órgãos ou instituições, a fim de separá-las daquelas que, de fato, dependem do desempenho da Funai, com vistas a deixar de tratar de forma igual metas de natureza distinta;
1.7.3.2 desenvolver institucionalmente o significado e os efeitos práticos dos conceitos de autonomia e autodeterminação dos povos indígenas em suas ações e políticas e, posteriormente, incorporar esses conceitos a suas metas e indicadores, com vistas a subsidiar decisões e formulações de políticas públicas, tornando a atuação da Funai mais efetiva;
1.7.3.3 aprimorar e desenvolver indicadores de desempenho e metas que contemplem não só medidas de eficácia (alcance das metas programadas) , mas também de eficiência (relação entre os produtos e custos) e efetividade (alcance dos resultados pretendidos a médio e longo prazo) , com vistas a aprimorar as ferramentas de tomada de decisão da gestão da Funai;
1.7.3.4 adotar sistemática de controle de frequência eletrônico, com vistas a garantir a fidedignidade dos registros que fundamentam a emissão da folha de pagamento;
1.7.3.5 elaborar, e apresentar ao TCU, cronograma de atividades, nos moldes do que foi concebido pela Dages para a sede da Funai, com vistas a regularizar o inventário dos bens móveis das coordenações regionais e demais unidades descentralizadas da Funai, confrontando os saldos contábeis com os registros no Siads e Siafi e realizar os ajustes necessários em ambos os sistemas naquilo que couber às coordenações regionais e demais unidades, com o intuito de assegurar o cumprimento dos arts. 94, 95 e 96 da Lei 4.320/1964 c/c item 8 da IN SEDAP 205/1988;
 (...) 
4.	Conforme solicitado, foi concedida prorrogação de prazo de sessenta dias pelo Acórdão 9441/2017-TCU-Segunda Câmara para atendimento das determinações contidas nos itens 1.7.1, 1.7.2 e 1.7.3 do Acórdão 5581/2017-TCU-Segunda Câmara, contando a partir do término do prazo inicialmente concedido, e findando-se, portanto, em 17 de outubro de 2017.
5.	A Funai apresentou as manifestações das suas unidades técnicas quanto às referidas deliberações do TCU (peça 53) em 24 de agosto de 2018.
6.	Em instrução de peça 55, a Sec-MT concluiu que os itens 1.7.3.1, 1.7.3.3 e 1.7.3.4 foram atendidos, como segue:
Itens atendidos
Inicialmente com relação ao subitem 1.7.3.1, a Funai indicou os Objetivos contidos no Plano Plurianual - PPA 2016-2019 que são de responsabilidade do seu Órgão Superior, conforme dispõe o Manual de orientações para a Elaboração do PPA 2016-2019, que no caso dessa Fundação era o Ministério da Justiça e Segurança Pública. E também citou o Objetivo 0962, que trata da atenção à saúde dos povos indígenas, de responsabilidade do Ministério da Saúde, nas quais, as metas da Funai já estão separadas das metas dos Objetivos sob execução da Fundação (peça 53 pg. 5) .
Posteriormente, informou-se que foram estabelecidos, no Planejamento Estratégico 2018-2019 da Fundação, os Objetivos Estratégicos categorizados em processos internos e de gestão e inovação, os quais possuem indicadores vinculados e desdobrados em metas de cada área específica da Funai (peça 53 pg. 5) . Observa-se ainda, ao analisar o Anexo I da Resolução CGE nº 2, de 20 de dezembro de 2017 que aprova o referido Planejamento, disponível no sitio eletrônico da Fundação, que cada um dos Objetivos Estratégicos possui seu indicador e meta com a respectiva designação das áreas internas específicas da Funai responsáveis. Dessa forma, entende-se como atendido o subitem 1.7.3.1.
Quanto ao subitem 1.7.3.3, a Funai informou, após a realização da Oficina do Planejamento Estratégico 2018-2019, que os indicadores de desempenho, na medida do possível, foram orientados visando ao impacto que os processos internos causam na consecução da missão institucional da Funai. Para tanto, foram levados em consideração os macros produtos da cadeia de valor dos processos da Funai, bem como os Objetivos Estratégicos definidos a partir do diagnóstico institucional e das Diretrizes estratégicas (peça 53 pg. 6) . A elaboração desse Planejamento Estratégico baseou-se em metodologia definida por meio da Portaria nº 553/Pres, de 12 julho de 2017, publicada no Boletim de Serviço nº 7, de 13 de julho de 2017 da Funai, na qual previa a definição de metas e indicadores a partir de um diagnóstico institucional e de diretrizes estratégicas, conforme o disposto na Resolução CGE nº 2, de 20 de dezembro de 2017 (e em seu Anexo I) da Funai, disponível em seu sitio eletrônico. Isto posto, considera-se este subitem satisfeito.
Em referência ao subitem 1.7.3.4, a Funai informou que participou voluntariamente de teste-piloto do Sistema de Registro de Frequência coordenado pelo Ministério do Planejamento (desenvolvedor do software) de março a junho de 2018. Segundo a Funai, por ter participado do referido teste, ela será uma das primeiras a receber o Sistema. Conforme o Despacho - COAP/2018 (peça 53 pg. 10-11) , após o recebimento deverá se fazer a instalação e configuração do sistema em ambiente computacional próprio.
Concluídas todas as fases técnicas e jurídicas relativas à versão final do Sistema, a Funai se diz pronta para iniciar o controle de frequência eletrônico em sua sede em Brasília. Já a implantação em suas Coordenações Regionais, vislumbra-se em momento posterior de forma gradativa. Dessa maneira, considera-se que o subitem 1.7.3.4 foi cumprido.
7.	Relativo aos demais itens, verificou-se a necessidade de novos esclarecimentos. Assim, nova diligência foi encaminhada à Funai, por meio do Ofício 510/2019-TCU/SecexAgroAmbiental, de 29/10/2019 (peça 58) . Em resposta a Funai encaminhou o Ofício 1463/2019/PRES/FUNAI, de 19/11/2019 (peças 60 e 61) e o Ofício 1673/2019/PRES/FUNAI, de 10/12/2019 (peças 63 a 101) , que serão analisadas a seguir.
EXAME TÉCNICO
8.	A análise será efetuada por determinação pendente de atendimento, são elas: 1.7.1, 1.7.2, 1.7.3.2 e 1.7.3.5, transcritas a seguir. 
1.7.1. apresente a este Tribunal, no prazo de sessenta dias, plano de ação com vistas a sanear as falhas detectadas pela Audin, listadas no relatório de gestão de 2015 e no Parecer Nº 02/AUDIN/2016, que a Funai entender mais significativas, incluindo entre elas a distorção na distribuição da força de trabalho, contendo, no mínimo, as medidas a serem adotadas, os responsáveis pelas ações e o prazo previsto para sua implementação;
1.7.2. informe a este Tribunal, no prazo de trinta dias, as providências adotadas, com base nos parâmetros estabelecidos pela IN TCU 71/2012, com vistas a apurar os fatos e responsabilidades quanto aos bens não localizados ou danificados, relacionados no inventário patrimonial, mencionados no Relatório de Auditoria Anual de Contas 201600088, por estar em desacordo com o art. 82, inciso XIII, da Portaria Funai 1.733/PRES/2012;
1.7.3.2 desenvolver institucionalmente o significado e os efeitos práticos dos conceitos de autonomia e autodeterminação dos povos indígenas em suas ações e políticas e, posteriormente, incorporar esses conceitos a suas metas e indicadores, com vistas a subsidiar decisões e formulações de políticas públicas, tornando a atuação da Funai mais efetiva;
1.7.3.5 elaborar, e apresentar ao TCU, cronograma de atividades, nos moldes do que foi concebido pela Dages para a sede da Funai, com vistas a regularizar o inventário dos bens móveis das coordenações regionais e demais unidades descentralizadas da Funai, confrontando os saldos contábeis com os registros no Siads e Siafi e realizar os ajustes necessários em ambos os sistemas naquilo que couber às coordenações regionais e demais unidades, com o intuito de assegurar o cumprimento dos arts. 94, 95 e 96 da Lei 4.320/1964 c/c item 8 da IN SEDAP 205/1988;
9.	No que concerne ao item 1.7.1, a Funai novamente não informou o plano de ação para sanear as falhas apontadas pela Auditoria Interna da Funai (Audin) , no Parecer 02/AUDIN/2016. Em resposta ao cumprimento dessa determinação, a Funai informou que foi constituído um grupo de trabalho, por meio da Portaria 161/DAGES, de 29 de novembro de 2019 (peça 66, p. 8) , formada por membros da Coordenação-Geral de Pessoas (CGGP) e da Coordenação-Geral de Gestão Estratégica, com prazo para conclusão dos trabalhos até 30/12/2020.
Análise
10.	Basicamente a função desse grupo de trabalho é elaborar o plano de ação, referente ao item 1.7.1 do Acórdão 5581/2017-TCU-Segunda Câmara. Portanto, a determinação ainda está pendente de atendimento.
11.	Observa-se que o prazo para o cumprimento da determinação, após prorrogação, findou em 17/10/2017. Destaca-se que essa determinação trata da elaboração de um plano de ação, com vistas a sanear falhas detectadas pela Audin, listadas no relatório de gestão de 2015 e no Parecer 02/AUDIN/2016, ou seja, a alta administração da Fundação tem conhecimento desde 2016, contudo, passados mais de três anos ainda não conseguiu nem sequer elaborar um plano de ação para solução do problema.   
12.	No entanto, considerando as reiteradas trocas de presidente, que acabam por impactar na continuidade da gestão, propõe-se que novo e improrrogável prazo deve ser determinado para o cumprimento desta determinação, sob pena de multa, por descumprimento de determinação do TCU. 
13.	Relativo ao item 1.7.2, a Funai informou, por meio do Despacho-SECAT, de 8/11/2019 (peça 61, p. 6-8) , que foram autuados pela Corregedoria, 16 processos relacionados ao inventário patrimonial do exercício de 2015. Deste total, 14 encontram-se aguardando elaboração de juízo de admissibilidade e houve a instauração dos outros dois, por meio das Portarias 234/CORREG, de 30/7/2019 e 209/CORREG, de 12/7/2019, ambos estão em andamento. São eles: 
a) 08620.007219/2019-62 - Apurar responsabilidade funcional, quanto ao desaparecimento de diversos bens móveis, os quais não foram localizados pela comissão de Inventário patrimonial dos bens móveis da CR Cacoal, referente ao exercício de 2015.
b) 08620.000920/2019-51 - Apurar responsabilidade funcional quanto ao desaparecimento dos bens apontadas pela comissão de inventário do ano de 2015 da Coordenação Regional de Imperatriz/MA.   
14.	Os processos administrativos 08620.014387/2017-42 e 08620.010007/2017-09, anteriormente informado (peça 53, p. 12) , consoante Nota Técnica 62/2019/CGRL/DAGES-FUNAI, de 12/11/2019 (peça 61, p. 9-11) resultaram na instauração dos processos 08620.010795/2019-97 e 08620.016383/2018-80, respectivamente, para apurar responsabilidade. Em atendimento à solicitação da diligência, foi concedido o acesso aos referidos processos administrativos, pelo Sistema SEI.
Análise
15.	Em análise ao processo 08620.014387/2017-42, referente à ausência de 14 bens de informática, apurado pela Comissão Especial de Inventário Patrimonial de 2015, verificou-se que a CGRL encerrou as tratativas de localização dos bens em 2/4/2018, data em que enviou o processo à corregedoria para apuração de responsabilidades, todavia o processo 08620.010795/2019-97 só foi autuado em 7/10/2019, 18 meses depois, e até o momento ainda se encontra pendente de elaboração de juízo de admissibilidade. 
16.	No tocante ao processo 08620.010007/2017-09, relativo à ausência de dois fornos micro-ondas, cuja apuração de responsabilidade se dá por meio do processo 08620.016383/2018-80, autuado em 23/11/2018, verificou-se que a administração está tratando por meio de Termo Circunstanciado Administrativo-TCA, que deveria ser um processo mais célere, contudo 13 meses depois ainda está em fase de notificação do responsável.   
17.	Observa-se que os processos para apurar a responsabilidade pelos bens não localizados pela Comissão Especial de Inventário Patrimonial de 2015, só foram autuados em 2019 e estão em uma fase incipiente. Nesse sentido, não houve o cumprimento da determinação 1.7.2. 
18.	Ante o exposto, considerando a morosidade da atuação da Funai, uma vez que o prazo para cumprimento das determinações, após prorrogação encerrou em 17/10/2017, propõe-se determinar novo e improrrogável prazo para o cumprimento do item 1.7.2. Sugere-se o prazo de até doze meses, sem prejuízo de alertar ao presidente da Funai de que a reincidência no descumprimento de determinação do Tribunal, salvo motivo justificado, poderá ensejar a aplicação de multa. 
19.	No tocante ao subitem 1.7.3.2, a Funai encaminhou a Informação Técnica 313/2019/COIC/CGPDS/DPDS-FUNAI (peça 61, p. 21-22) da Coordenação-Geral de Promoção dos Direitos Sociais (CGPDS) ; a Nota Técnica 1/2019/Sead-CGPC/CGPC/DPDS-FUNAI (peça 61, p. 23) da Coordenação Geral de Promoção da Cidadania (CGPC) ; e a Informação Técnica 21/2019/SEAPI/CGGAM/DPDS-FUNAI (peça 61, p. 26-27) , da Coordenação-Geral de Gestão Ambiental (CGGAM) .
20.	Segundo a CGPC, o Estado Brasileiro, bem como a Funai entendem que o norte máximo conceitual, sobre como compreendem a autonomia e a autodeterminação dos povos indígenas, estão esculpidos na Constituição Federal Brasileira (arts. 231 e 232) que acolhe e reconhece o respeito às formas de organização própria dos povos indígenas, além de suas crenças, costumes, usos e tradições bem como os direitos originários dos povos indígenas sobre as terras que habitam. Segundo essa Coordenação, de acordo com o PPA 2016-2019, os conceitos de autonomia e determinação estão devidamente presentes nas metas e nos indicadores dessa Coordenação Geral.
21.	A Coordenação de Gestão Ambiental aponta que se norteia pela Política Nacional de Gestão Territorial e Ambiental de Terras Indígenas - PNGATI, instituída pelo Decreto 7.747, de 5/6/2012 e tem o respeito à autonomia dos povos indígenas como premissa básica de atuação. Indica as metas constantes do Plano Plurianual 2016/2019, atinentes à CGGAM e que dialogam diretamente com os conceitos de autonomia e autodeterminação, como segue: 
a) apoiar a elaboração de vinte Planos de Gestão Territorial e Ambiental de Terras Indígenas;
b) articular a apropriação das especificidades dos povos indígenas, visando à qualificação das políticas territoriais e ambientais; 
c) executar ou apoiar pelo menos trinta projetos de recuperação e conservação ambiental em terras indígenas.
22.	Comenta sobre a execução dessas metas e destaca que os Planos de Gestão Territorial e Ambiental de Terras Indígenas - PGTA são entendidos como instrumentos de caráter dinâmico, visando à valorização do patrimônio material e imaterial indígena, à recuperação, à conservação e ao uso sustentável dos recursos naturais, assegurando a melhoria da qualidade de vida e as condições plenas de reprodução física e cultural das atuais e futuras gerações indígenas. 
23.	Segundo esta coordenação, estes Planos são apoiados de forma a expressar o protagonismo, a autonomia e autodeterminação dos povos indígenas na negociação e no estabelecimento de acordos internos que permitam o fortalecimento da proteção e do controle territorial, bem como ser um subsídio que oriente a execução de políticas públicas voltadas para estes povos.
24.	Por outro lado, na Informação Técnica 313, a Coordenação de Infraestrutura Comunitária - COIC, afirma que a Funai vem praticando a consulta prévia, livre e informada, prevista na Convenção 169 da OIT. Alega que esse direito vem sendo aplicado nas políticas, programas e projetos de infraestrutura comunitária para comunidades tradicionais. Segundo a COIC, esse instrumento vem sendo utilizado como elemento de garantia, no âmbito das suas competências regimentais, não apenas do exercício da autonomia e autodeterminação, mas, ainda, do protagonismo dos povos indígenas em atuar e influenciar diretamente essas políticas.
25.	A COIC alega que, quando se manifesta nos processos, em atenção à qualificação das políticas atinentes aos projetos de infraestrutura, observando a anuência como requisito imprescindível à participação das comunidades indígenas no processo de identificação das demandas e na construção dos projetos destinados a promover o acesso destas as políticas públicas do Estado Brasileiro, incorpora na consulta os conceitos de autonomia e de autodeterminação de que trata o item 1.7.3.2 do Acordão do TCU. 
26.	Afirma, em relação a atuação dessa coordenação, a importância dada à anuência dos povos indígenas em projetos que afetem sua forma de vida, os efeitos práticos da previsão e ênfase à essa participação se traduzem em políticas mais adequadas as suas realidades e coerentes com as especificidades culturais de cada povo. 
27.	Essa Coordenação entende que a discussão e a incorporação dos conceitos de autonomia e autodeterminação na definição de metas e indicadores a serem incluídos no planejamento institucional da Funai, dando mais efetividade as suas políticas, desenvolvendo o que já consagra na Constituição Federal em seus artigos 231 e 232, a Convenção 169 da OIT e a Declaração das Nações Unidas sobre os Direito dos Povos Indígenas, deve ser realizada de forma ampla, tanto no âmbito deste órgão indigenista, como das comunidades indígenas.
Análise
28.	Em suas respostas, as três coordenações de áreas finalísticas se manifestaram quanto aos conceitos de autonomia e autodeterminação dos povos indígenas e apresentaram exemplos da aplicação de tais conceitos em suas atividades operacionais, inclusive contemplados nos atributos do PPA 2016-2019. 
29.	Ademais, a Coordenação de Infraestrutura Comunitária propôs uma discussão de forma ampla, tanto no âmbito da Funai, como das comunidades indígenas, sobre o que já consagra a Constituição Federal em seus artigos 231 e 232, a Convenção 169 da OIT e a Declaração das Nações Unidas sobre os Direito dos Povos Indígenas, relativamente a tais conceitos. Nesse sentido, pode-se considerar o subitem 1.7.3.2 como atendido. 
30.	No que diz respeito ao subitem 1.7.3.5, a Funai apresentou a Ata SEI/FUNAI - 1716228 de reunião da Diretoria Colegiada (peça 70) , na qual consta decisão de constituir nova comissão para finalização do Plano de Gestão Patrimonial, como segue:
 (...) 
08620.002025/2019-71 - Trata-se de processo referente ao Relatório de Auditoria Nº 005/2019 (1490330) , cujo escopo foi analisar o tratamento das recomendações da Controladoria Geral da União - CGU e da Auditoria Interna da Funai, relativas à área patrimonial, ainda pendentes de atendimento por parte da Funai, bem como os processos de inventário em andamento. Após deliberação, os membros da Diretoria Colegiada decidiram por restituir os autos à Coordenação Geral de Recursos Logísticos, solicitando a formação de nova Comissão para análise da questão patrimonial e finalização do Plano de Gestão Patrimonial. Os membros sugeriram ainda que a Coordenação avalie inclusive a possibilidade de realizar gestão junto a outros órgãos com maior expertise na área patrimonial, para compor a referida comissão.
 (...) 
31.	 Segundo a Nota Técnica 68/2019/CGRL/DAGES-FUNAI, de 28/11/2019 (peça 72) , a nova comissão deveria ser constituída até 30/1/2020, da seguinte forma:
5.3 Cronograma - A nova comissão apresentará, em até 30 dias após a sua constituição, o cronograma com as respectivas etapas. 
5.4. Responsável - Será constituída nova Comissão Especial. 
5.5. Conclusão da Regularização - 12 (doze) meses após a publicação a comissão deverá apresentar o resultado da finalização do Plano de Gestão Patrimonial. 
5.6. Prazo para atendimento - 31/1/2021.
32.	Uma vez que o prazo para emissão dessa Portaria encerrou, solicitou-se por e-mail cópia da publicação da citada portaria. A Funai encaminhou a Portaria 176/PRES, de 3 de fevereiro de 2020, publicada no Boletim de Serviço da Funai 26, de 7/2/2020 (peça 102) . Essa portaria estabelece 31/12/2020 para conclusão dos trabalhos.
Análise
33.	Consoante instrução anterior, a Audin elaborou o Relatório de Auditoria 005/2019 (peça 54) que teve por finalidade produzir um diagnóstico do tratamento dado pela Fundação às recomendações pendentes de atendimento, provenientes da Controladoria-Geral da União (CGU) , do Tribunal de Contas de União (TCU) e da Auditoria Interna (Audin) , referente à gestão patrimonial da Funai. A conclusão desse Relatório de Auditoria, a partir das informações obtidas nos levantamentos da Audin, evidenciou um conjunto de situações que apontam para deficiências agudas no controle patrimonial da Fundação. 
34.	O Relatório de Auditoria 005/2019 (peça 54) registra que recomendações da Controladoria Geral da União (CGU) e da Auditoria Interna da Funai, relativas à área patrimonial, ainda estavam pendentes de atendimento por parte daquela Fundação, bem como os processos de inventário em andamento o que comprova que o Plano de Trabalho (peça 45 p. 8-17) não foi cumprido. 
35.	A informação trazida para cumprimento do subitem 1.7.3.5 é de que a Diretoria Colegiada decidiu constituir nova comissão para finalização do Plano de Gestão Patrimonial, cujo prazo para concluir o trabalho será até 31/12/2020, conforme Portaria 176/PRES, de 3/2/2020 (peça 102, p. 1) . 
36.	Diante do exposto, considerando que a busca pelo saneamento de tais falhas vem se arrastando desde 2017 e que em 2019 nova auditoria da Audin detectou deficiências agudas no controle patrimonial da Fundação, propõe-se que novo e improrrogável prazo seja concedido, sob pena de multa por descumprimento de determinação do TCU.
37.	Considerando as dificuldades enfrentadas pela Funai relativamente à gestão patrimonial, entende-se que pode ser acolhido prazo de 31/12/2020, dado à comissão para o cumprimento da determinação contida no item 1.7.3.5 do Acórdão 5581/2017-TCU-Segunda Câmara, podendo ser acrescido de 30 dias para aprovação da Presidência e envio ao TCU.
CONCLUSÃO
38.		Ante o exposto, nesta instrução e na instrução anterior (peça 55) , consideram-se cumpridos os subitens 1.7.3.1, 1.7.3.2, 1.7.3.3.  e 1.7.3.4. do Acórdão 5581/2017-TCU-Segunda Câmara pela Fundação Nacional do Índio (Funai) .
39.	Consoante análise promovida na seção anterior, concluiu-se que a Funai não cumpriu efetivamente as determinações encaminhadas por meio dos itens 1.7.1, 1.7.2 e subitem 1.7.3.5, do mesmo acórdão.  
40.	Registra-se que, consoante julgados deste Tribunal, o não atendimento de determinação do TCU é irregularidade grave que afronta a competência da Corte de Contas, razão pela qual o art. 58, inciso IV, da Lei n. 8.443/1992 prevê a possibilidade de aplicação de multa pecuniária àquele que, de maneira não justificada, deixa de dar cumprimento à decisão do Tribunal (Acórdão 6748/2018-TCU-Primeira Câmara; 1.025/2011-TCU-Plenário; Acórdão 2180/2016-TCU-Plenário) .
41.	No entanto, deixou-se de propor multa nesse momento, haja vista que as constantes alterações na Presidência da Funai acabam por impactar a continuidade da gestão e dificultam apurar quem deu causa ao descumprimento. 
42.	Assim, sugere-se fixar novo e improrrogável prazo para que a Funai comprove o cumprimento dessas determinações, alertando o atual presidente de que a reincidência no descumprimento de determinação do Tribunal, salvo motivo justificado, poderá ensejar a aplicação de multa.
PROPOSTA DE ENCAMINHAMENTO
43.		Diante do exposto, submetem-se os autos à consideração superior, propondo: 
44.1.	Considerar cumpridas as determinações constantes dos subitens 1.7.3.1, 1.7.3.2, 1.7.3.3.  e 1.7.3.4., do Acórdão 5581/2017-TCU-Segunda Câmara;
43.2.	Fixar novo e improrrogável prazo de 120 dias à Fundação Nacional do Índio (Funai) , por intermédio de seu presidente, para apresentar  a este Tribunal plano de ação com vistas a sanear as falhas detectadas pela Audin, listadas no relatório de gestão de 2015 e no Parecer 02/AUDIN/2016, que a Funai entender mais significativas, incluindo entre elas a distorção na distribuição da força de trabalho, contendo, no mínimo, as medidas a serem adotadas, os responsáveis pelas ações e o prazo previsto para sua implementação, em cumprimento ao item 1.7.1, do Acórdão 5581/2017-TCU-Segunda Câmara.
43.3.	Fixar novo e improrrogável prazo de até no máximo 31/1/2021 à Funai, por intermédio de seu presidente, para comprovar junto ao TCU o cumprimento integral das determinações veiculadas no item 1.7.2 e subitem 1.7.3.5, do Acórdão 5581/2017-TCU-Segunda Câmara.
43.4. 	Alertar o presidente da Funai, desde logo, de que a reincidência no descumprimento de determinação do Tribunal, salvo motivo justificado, poderá ensejar a aplicação de multa, nos termos do §1º, do art. 58, da Lei 8.443/1992, c/c o inciso VII do art. 268 do Regimento Interno do TCU, a qual prescinde de prévia audiência, nos termos do § 3º, do mencionado art. 268, podendo ainda macular as contas de 2020.
43.5.	Determinar à SecexAgroAmbiental que prossiga o monitoramento do cumprimento das determinações, já iniciado nestes autos, ficando-lhe autorizado, desde logo, o arquivamento deste processo em caso de se verificar o efetivo cumprimento das deliberações."
É o Relatório.

não há

Procurador Júlio Marcelo de Oliveira.

MONITORAMENTO EM PRESTAÇÃO DE CONTAS ORDINÁRIAS. ACÓRDÃO 5.581/2017-TCU-2ª CÂMARA. RELATORIA DO MINISTRO JOSÉ MÚCIO MONTEIRO. ITENS 1.7.1 A 1.7.3. DETERMINAÇÕES AINDA NÃO CUMPRIDAS. FIXAÇÃO DE NOVO E IMPRORROGÁVEL PRAZO PARA CUMPRIMENTO. ALERTA AO PRESIDENTE DA FUNAI. RESTITUIÇÃO DOS AUTOS PARA CONTINUIDADE DO MONITORAMENTO.

PRESTAÇÃO DE CONTAS (PC)

Secretaria de Controle Externo da Agricultura e do Meio Ambiente (SecexAgroAmbiental).

Registro, inicialmente, que atuo no presente processo por força do art. 152 do RI/TCU. 
2.	Em exame, neste processo de prestação de contas ordinárias da Fundação Nacional do Índio referentes ao exercício de 2015, o monitoramento das determinações exaradas nos itens 1.7.1 a 1.7.3 do Acórdão 5581/2017-TCU-Segunda Câmara (rel. Min. José Mucio Monteiro) (peça 17) , a saber:
"1.7. Determinar à Fundação Nacional do Índio que:
1.7.1. apresente a este Tribunal, no prazo de sessenta dias, plano de ação com vistas a sanear as falhas detectadas pela Audin, listadas no relatório de gestão de 2015 e no Parecer Nº 02/AUDIN/2016, que a Funai entender mais significativas, incluindo entre elas a distorção na distribuição da força de trabalho, contendo, no mínimo, as medidas a serem adotadas, os responsáveis pelas ações e o prazo previsto para sua implementação;
1.7.2. informe a este Tribunal, no prazo de trinta dias, as providências adotadas, com base nos parâmetros estabelecidos pela IN TCU 71/2012, com vistas a apurar os fatos e responsabilidades quanto aos bens não localizados ou danificados, relacionados no inventário patrimonial, mencionados no Relatório de Auditoria Anual de Contas 201600088, por estar em desacordo com o art. 82, inciso XIII, da Portaria Funai 1.733/PRES/2012;
1.7.3. no prazo de sessenta dias avalie a conveniência e a oportunidade de:
1.7.3.1 categorizar suas metas dos objetivos do PPA que dependam, primordialmente, da atuação de outros órgãos ou instituições, a fim de separá-las daquelas que, de fato, dependem do desempenho da Funai, com vistas a deixar de tratar de forma igual metas de natureza distinta;
1.7.3.2 desenvolver institucionalmente o significado e os efeitos práticos dos conceitos de autonomia e autodeterminação dos povos indígenas em suas ações e políticas e, posteriormente, incorporar esses conceitos a suas metas e indicadores, com vistas a subsidiar decisões e formulações de políticas públicas, tornando a atuação da Funai mais efetiva;
1.7.3.3 aprimorar e desenvolver indicadores de desempenho e metas que contemplem não só medidas de eficácia (alcance das metas programadas) , mas também de eficiência (relação entre os produtos e custos) e efetividade (alcance dos resultados pretendidos a médio e longo prazo) , com vistas a aprimorar as ferramentas de tomada de decisão da gestão da Funai;
1.7.3.4 adotar sistemática de controle de frequência eletrônico, com vistas a garantir a fidedignidade dos registros que fundamentam a emissão da folha de pagamento;
1.7.3.5 elaborar, e apresentar ao TCU, cronograma de atividades, nos moldes do que foi concebido pela Dages para a sede da Funai, com vistas a regularizar o inventário dos bens móveis das coordenações regionais e demais unidades descentralizadas da Funai, confrontando os saldos contábeis com os registros no Siads e Siafi e realizar os ajustes necessários em ambos os sistemas naquilo que couber às coordenações regionais e demais unidades, com o intuito de assegurar o cumprimento dos arts. 94, 95 e 96 da Lei 4.320/1964 c/c item 8 da IN SEDAP 205/1988;"
3.	A determinação referente ao item 1.7.1 trata do envio de plano de ação que tem por objetivo equacionar a distorção existente na distribuição da força de trabalho da entidade entre suas diferentes unidades. Em sua primeira instrução à peça 12, juntada aos autos em 17/4/2017, a Unidade Técnica já destacava: 
"54.	No que tange uma abordagem gerencial, a Audin detectou distorções na distribuição da força de trabalho da fundação, encontrando unidades descentralizadas com grande número de servidores e outras com efetivo bastante reduzido, inclusive casos de não haver nenhum servidor, além do caso de unidades extintas sem que tivesse a devida realocação da força de trabalho, casos das regionais de Recife e Porto Velho (peça 3, p. 12) . (...) 
57.	Dessa análise pode-se depreender que, na verdade, as deficiências da Funai possuem natureza precipuamente gerencial, na medida em que cabe à gestão da Funai tomar medidas corretivas ao ser informada das irregularidades e falhas detectadas pela Audin e demais órgãos de controle. Essa tese ganha força por meio da constatação da Audin que encontrou distorções na distribuição da força de trabalho, com casos de unidades extintas que não tiveram seus servidores realocados.
58.	Distorções severas na lotação dos servidores é uma constatação das mais graves porque ela contribui para a ocorrência de diversas outras. Com efeito, a distorção na distribuição de pessoal pode ser a causa de falhas como: a violação do princípio da segregação de funções, falta de pessoal habilitado para realização de tarefas das mais diversas, prejudicando a realização de pesquisa de mercado (quando há aquisição) , controle e registro patrimonial, falhas no processo de pagamentos, etc.
59.	A resolução dessa falha na distribuição da força de trabalho depende exclusivamente da atuação dos gestores da Funai, não sendo legítimo o uso do argumento do déficit de pessoal como justificativa para a ausência de providências ante os mais diversos achados detectados pela Audin e demais instâncias de controle."  (grifei) 
4.	Constato que, apesar da situação acima apontada, passados mais de três anos de que foi notificada (Ofício 748/2017-TCU-Secex-MT, de 7/7/2017, peça 29) e tomou ciência (aviso de recebimento à peça 38) do Acórdão 5581/2017-TCU-Segunda Câmara, a Funai ainda não encaminhou o plano de ação de que trata o item 1.7.1 da deliberação. Apenas informou que foi constituído grupo de trabalho, por meio da Portaria 161/DAGES, de 29 de novembro de 2019 (peça 66, p. 8) , formada por membros da Coordenação-Geral de Pessoas (CGGP) e da Coordenação-Geral de Gestão Estratégica, com prazo para conclusão dos trabalhos até 30/12/2020.
5.	Portanto, a entidade levou dois anos e quatro meses para constituir o grupo de trabalho que está elaborando o referido plano de ação. Conforme análise da SecexAgroAmbiental (peça 103) :
"11. Observa-se que o prazo para o cumprimento da determinação, após prorrogação, findou em 17/10/2017. Destaca-se que essa determinação trata da elaboração de um plano de ação, com vistas a sanear falhas detectadas pela Audin, listadas no relatório de gestão de 2015 e no Parecer 02/AUDIN/2016, ou seja, a alta administração da Fundação tem conhecimento desde 2016, contudo, passados mais de três anos ainda não conseguiu nem sequer elaborar um plano de ação para solução do problema.
12. No entanto, considerando as reiteradas trocas de presidente, que acabam por impactar na continuidade da gestão, propõe-se que novo e improrrogável prazo deve ser determinado para o cumprimento desta determinação, sob pena de multa, por descumprimento de determinação do TCU."  (grifei) 
6.	Ao mesmo tempo que concordo com o argumento da Unidade Técnica de que as diversas trocas no comando da entidade podem ter prejudicado as necessárias tratativas para cumprir a determinação do Tribunal, já que desde 2017 a Funai teve, pelo menos, quatro presidentes diferentes, conforme informações disponíveis em seus Relatórios de Gestão de 2017, 2018 e 2019, disponíveis em seu site na internet, considero que esta deve ser a chance derradeira para que a autarquia encaminhe o referido plano de ação ao TCU. Percebo, inclusive, que providências foram tomadas no sentido de elaborá-lo, mesmo tardiamente, tendo em vista a recente criação do grupo de trabalho. 
7.	Ademais, já há uma data limite estabelecida para término dos trabalhos: 30/12/2020. Apesar de a SecexAgroAmbiental ter proposto o prazo de 120 dias para o cumprimento da determinação, considero mais adequado estabelecer o dia 31/1/2021 como limite do novo prazo a ser concedido à autarquia para o cumprimento da deliberação do TCU, improrrogável. O novo termo garante à entidade trinta dias adicionais a partir do final previsto para as atividades do grupo de trabalho a fim de que, internamente, os gestores da Funai possam avaliar o produto elaborado, fazer os devidos ajustes e encaminhá-lo a esta Corte de Contas. 
8.	A determinação referente ao item 1.7.2 trata das providências tomadas pela Funai para sanar as irregularidades apontadas em sua gestão patrimonial, especificamente em relação a bens não localizados e danificados. Conforme a primeira instrução da Unidade Instrutiva (peça 12) :
"84.	A situação revela um problema crônico nos controles patrimoniais, cujas tentativas de solução empreendidas, até o exercício analisado, fracassaram. É indispensável que a Funai regularize sua situação patrimonial, haja vista que a ausência de registros adequados nos sistemas de controle de patrimônio, sejam eles móveis ou imóveis, viola os arts. 94, 95 e 96 da Lei 4.320/1964 e a IN Sedap 205/1988."
9.	Segundo a SecexAgroAmbiental, a situação pouco avançou desde então: 
"13.	Relativo ao item 1.7.2, a Funai informou, por meio do Despacho-SECAT, de 8/11/2019 (peça 61, p. 6-8) , que foram autuados pela Corregedoria, 16 processos relacionados ao inventário patrimonial do exercício de 2015. Deste total, 14 encontram-se aguardando elaboração de juízo de admissibilidade e houve a instauração dos outros dois, por meio das Portarias 234/CORREG, de 30/7/2019 e 209/CORREG, de 12/7/2019, ambos estão em andamento. São eles: 
a) 08620.007219/2019-62 - Apurar responsabilidade funcional, quanto ao desaparecimento de diversos bens móveis, os quais não foram localizados pela comissão de Inventário patrimonial dos bens móveis da CR Cacoal, referente ao exercício de 2015.
b) 08620.000920/2019-51 - Apurar responsabilidade funcional quanto ao desaparecimento dos bens apontadas pela comissão de inventário do ano de 2015 da Coordenação Regional de Imperatriz/MA.   
14.	Os processos administrativos 08620.014387/2017-42 e 08620.010007/2017-09, anteriormente informado (peça 53, p. 12) , consoante Nota Técnica 62/2019/CGRL/DAGES-FUNAI, de 12/11/2019 (peça 61, p. 9-11) resultaram na instauração dos processos 08620.010795/2019-97 e 08620.016383/2018-80, respectivamente, para apurar responsabilidade. Em atendimento à solicitação da diligência, foi concedido o acesso aos referidos processos administrativos, pelo Sistema SEI.
Análise
15.	Em análise ao processo 08620.014387/2017-42, referente à ausência de 14 bens de informática, apurado pela Comissão Especial de Inventário Patrimonial de 2015, verificou-se que a CGRL encerrou as tratativas de localização dos bens em 2/4/2018, data em que enviou o processo à corregedoria para apuração de responsabilidades, todavia o processo 08620.010795/2019-97 só foi autuado em 7/10/2019, 18 meses depois, e até o momento ainda se encontra pendente de elaboração de juízo de admissibilidade. 
16.	No tocante ao processo 08620.010007/2017-09, relativo à ausência de dois fornos micro-ondas, cuja apuração de responsabilidade se dá por meio do processo 08620.016383/2018-80, autuado em 23/11/2018, verificou-se que a administração está tratando por meio de Termo Circunstanciado Administrativo-TCA, que deveria ser um processo mais célere, contudo 13 meses depois ainda está em fase de notificação do responsável.   
17.	Observa-se que os processos para apurar a responsabilidade pelos bens não localizados pela Comissão Especial de Inventário Patrimonial de 2015, só foram autuados em 2019 e estão em uma fase incipiente. Nesse sentido, não houve o cumprimento da determinação 1.7.2. 
18.	Ante o exposto, considerando a morosidade da atuação da Funai, uma vez que o prazo para cumprimento das determinações, após prorrogação encerrou em 17/10/2017, propõe-se determinar novo e improrrogável prazo para o cumprimento do item 1.7.2. Sugere-se o prazo de até doze meses, sem prejuízo de alertar ao presidente da Funai de que a reincidência no descumprimento de determinação do Tribunal, salvo motivo justificado, poderá ensejar a aplicação de multa."
10.	Resta evidenciado que a entidade não deu a devida prioridade no sentido de equacionar a situação. Quase três anos após o término do prazo para o cumprimento da determinação, a grande parte dos processos instaurados ainda se encontra aguardando juízo de admissibilidade, e os que foram instaurados seguem seu trâmite morosamente.
11.	Assim, como propõe a Unidade Técnica, no mesmo sentido do encaminhamento proposto para a determinação do item 1.7.1, cabe considerar a determinação como não atendida e fixar novo e improrrogável prazo para o cumprimento do item 1.7.2. Considero que o dia 31/1/2021 pode ser adotado como termo final, tendo em vista que o prazo original estipulado no decisum para cumprir a determinação era de trinta dias. 
12.	Verifico que, em instrução de peça 55, a Sec-MT concluiu que os itens 1.7.3.1, 1.7.3.3 e 1.7.3.4 foram atendidos. Da mesma forma, a SecexAgroAmbiental, em sua análise (peça 103, itens 19 a 29) considerou cumprido o item 1.7.3.2. Adoto como razões de decidir os pareceres dessas Unidades Técnicas, transcritos no Relatório precedente, para considerar atendidas as referidas determinações.
13.	Resta, pendente, entretanto, o cumprimento do item 1.7.3.5., que trata do encaminhamento de cronograma de atividades com vistas a regularizar o inventário dos bens móveis das coordenações regionais e demais unidades descentralizadas da Funai. Conforme pontua a Unidade Técnica (peça 103) :
"31.	 Segundo a Nota Técnica 68/2019/CGRL/DAGES-FUNAI, de 28/11/2019 (peça 72) , a nova comissão deveria ser constituída até 30/1/2020, da seguinte forma:
5.3 Cronograma - A nova comissão apresentará, em até 30 dias após a sua constituição, o cronograma com as respectivas etapas. 
5.4. Responsável - Será constituída nova Comissão Especial. 
5.5. Conclusão da Regularização - 12 (doze) meses após a publicação a comissão deverá apresentar o resultado da finalização do Plano de Gestão Patrimonial. 
5.6. Prazo para atendimento - 31/1/2021.
32.	Uma vez que o prazo para emissão dessa Portaria encerrou, solicitou-se por e-mail cópia da publicação da citada portaria. A Funai encaminhou a Portaria 176/PRES, de 3 de fevereiro de 2020, publicada no Boletim de Serviço da Funai 26, de 7/2/2020 (peça 102) . Essa portaria estabelece 31/12/2020 para conclusão dos trabalhos.
Análise
33.	Consoante instrução anterior, a Audin elaborou o Relatório de Auditoria 005/2019 (peça 54) que teve por finalidade produzir um diagnóstico do tratamento dado pela Fundação às recomendações pendentes de atendimento, provenientes da Controladoria-Geral da União (CGU) , do Tribunal de Contas de União (TCU) e da Auditoria Interna (Audin) , referente à gestão patrimonial da Funai. A conclusão desse Relatório de Auditoria, a partir das informações obtidas nos levantamentos da Audin, evidenciou um conjunto de situações que apontam para deficiências agudas no controle patrimonial da Fundação. 
34.	O Relatório de Auditoria 005/2019 (peça 54) registra que recomendações da Controladoria Geral da União (CGU) e da Auditoria Interna da Funai, relativas à área patrimonial, ainda estavam pendentes de atendimento por parte daquela Fundação, bem como os processos de inventário em andamento o que comprova que o Plano de Trabalho (peça 45 p. 8-17) não foi cumprido. 
35.	A informação trazida para cumprimento do subitem 1.7.3.5 é de que a Diretoria Colegiada decidiu constituir nova comissão para finalização do Plano de Gestão Patrimonial, cujo prazo para concluir o trabalho será até 31/12/2020, conforme Portaria 176/PRES, de 3/2/2020 (peça 102, p. 1) . 
36.	Diante do exposto, considerando que a busca pelo saneamento de tais falhas vem se arrastando desde 2017 e que em 2019 nova auditoria da Audin detectou deficiências agudas no controle patrimonial da Fundação, propõe-se que novo e improrrogável prazo seja concedido, sob pena de multa por descumprimento de determinação do TCU.
37.	Considerando as dificuldades enfrentadas pela Funai relativamente à gestão patrimonial, entende-se que pode ser acolhido prazo de 31/12/2020, dado à comissão para o cumprimento da determinação contida no item 1.7.3.5 do Acórdão 5581/2017-TCU-Segunda Câmara, podendo ser acrescido de 30 dias para aprovação da Presidência e envio ao TCU."  (grifei) .
14.	Da mesma forma que nas determinações anteriores, os gestores da Funai vêm atuando de forma morosa para dar o devido cumprimento à deliberação deste Tribunal. Entretanto, como há providências em curso, cuja conclusão está prevista para 31/12/2020, considero adequada a proposta da Unidade Técnica no sentido de considerar não atendida a determinação constante do item 1.7.3.5 do acórdão monitorado e fixar novo e improrrogável prazo para atendimento, a data de 31/1/2021.
15.	Tendo em vista o elevado lapso temporal em que as determinações desta Corte permanecem sem cumprimento, adiro à proposta da Unidade Técnica de já alertar o presidente da Funai da possibilidade de ser apenado com multa, em caso de novo descumprimento. Dessarte, considero importante, a fim de possibilitar que o Ministério da Justiça e da Segurança Pública exerça sua supervisão ministerial, encaminhar-lhe cópia da deliberação a ser exarada por este Colegiado.  
	Ante o exposto, VOTO por que seja adotado o Acórdão que ora submeto à consideração deste Colegiado.
TCU, Sala das Sessões Ministro Luciano Brandão Alves de Souza, em 11 de agosto de 2020.
RAIMUNDO CARREIRO 
Relator